臺灣臺中地方法院民事判決　　　　　 100年度家訴字第347號
原　　　告　陳畇瑄即陳佩鈴
訴訟代理人　李國豪律師
被　　　告　黃天偉
訴訟代理人　王俊凱律師
上列當事人間請求確認婚姻關係存在事件，本院於民國一百年九
月二十九日言詞辯論終結，判決如下：
    主      文
確認原告與被告間婚姻關係存在。
訴訟費用由被告負擔。
    事實及理由
一、原告主張：兩造原為夫妻關係，於九十九年六月二十九日簽
    立離婚協議書，並向戶政機關為離婚之登記，惟因於兩造離
    婚協議書上簽名之證人楊俊德、張榮珊，原告均不認識，且
    證人張榮珊未知兩造是否有離婚之真意，亦未在場見聞兩造
    離婚之事實，足見上開離婚協議書上縱有二名證人楊俊德及
    張榮珊之簽名，仍不能謂已符合離婚之法定要件，是兩造之
    婚姻關係仍屬存在等情。並聲明：如主文所示。
二、被告則略以：兩證人均為職業離婚證人，被告之前亦不認識
    二位證人。兩造於九十九年六月二十九日約好在臺中市北屯
    區戶政事務所簽署離婚證書，並辦理離婚登記。對於證人證
    人楊俊德之證詞沒有意見等語，資為抗辯。並聲明：原告之
    訴駁回。
三、得心證之理由：
（一）按確認法律關係之訴，非原告有即受確認判決之法律上利
      益者，不得提起之，民事訴訟法第二百四十七條第一項前
      段定有明文。所謂即受確認判決之法律上利益，係指因法
      律關係之存否不明確，致原告在私法上之地位有受侵害之
      危險，而此項危險得以對於被告之確認判決除去之者而言
      ，故確認法律關係成立或不成立之訴，倘具備前開要件，
      即得謂有即受確認判決之法律上利益，最高法院四十二年
      台上字第一０三一號著有判例。本件原告主張兩造間之離
      婚，雖已簽署離婚協議書並向護政機關為離婚之登記，惟
      因欠缺法定方式，離婚應屬無效等語。被告則認為兩造之
      婚姻關係因離婚，已不復存在云云。既然兩造就婚姻關係
      是否存在，而有所爭執，足見兩造間之婚姻關係存否即有
      不明確，將導致原告在私法上，是否為被告配偶之地位有
      受侵害之危險，自有受確認判決之法律上利益，原告自得
      提起本件確認之訴，合先敘明。
（二）復按兩願離婚，應以書面為之，有二人以上證人之簽名並
      應向戶政機關為離婚之登記，民法第一千零五十條定有明
      文。所稱兩願離婚應以書面為之，並應有二人以上證人之
      簽名，此為民法第一千零五十條所規定之方式。因此，夫
      妻間雖有離婚之合意，惟如未依此方式為之，依民法第七
      十三條規定，自屬無效（參照最高法院四十二年台上字第
      一００一號判例、七十一年度台上字第四七一四號判決）
      。再者，民法第一千零五十條規定兩願離婚應以書面為之
      ，並應有二人以上證人之簽名，其立法意旨在於確實證明
      當事人確有離婚之合意，而非出於脅迫或詐欺（參照最高
      法院六十九年度臺上字第一０五號判決）。而離婚之證人
      ，雖不限於作成離婚證書時或協議離婚時在場之人，然必
      須親自或親聞雙方當事人確有離婚真意之人，始得為證人
      （參照最高法院六十八年臺上字第三七九二號著有判例及
      參照六十九年度第十次民事庭決議）。
（三）經查，本件原告主張兩造雖於九十九年六月二十九日簽署
      離婚協議書，並向戶政機關為離婚之登記，然原告並不熟
      識離婚協議書上之證人楊俊德、張榮珊，且證人張榮珊並
      未同時在場見聞，且未確知兩造已有離婚之真意，是證人
      縱已簽名其上，仍不能謂已符合離婚之法定要件即二人以
      上之證人等事實，業據原告提出戶籍謄本二份及離婚協議
      書影本乙件為證。被告亦陳稱：兩證人均為職業離婚證人
      ，被告之前亦不認識二位證人等語。另據證人楊俊德即離
      婚協議書上之證人到庭證述略以：「（與兩造有無親屬受
      僱人或同居關係？）我與兩造均不認識，與另一名證人張
      榮珊是朋友，認識差不多一年。我是職業離婚證人，專門
      跑律師或代書事務所。（兩造離婚協議書上「楊俊德」是
      你本人簽名？）是我在九十九年六月二十九日在北屯區戶
      政事務所簽名的，當時證人張榮珊並未到場，她的名字是
      事先在律師事務所已經簽好，她簽名時我不在場，但我認
      得她的筆跡。當天兩造也有到戶政事務所，兩造簽名之順
      序我忘了，我是最後簽名的，我當時有問兩造是否談好要
      離婚，兩造稱已經談好了，我有與兩造確認過內容。證人
      張榮珊簽名時離婚協議書之內容及兩造的簽名處都是空白
      的，我的簽名處也是空白的。（證人張榮珊簽名時有無聯
      絡原告、被告，詢問兩造是否確實要離婚？）我不清楚。
      張榮珊已經離職了」等語（參照本院一百年八月二十四日
      言詞辯論筆錄）；再經證人張榮珊即離婚協議書上之證人
      到庭證述略以：「（與兩造有無親屬受僱人或同居關係？
      ）沒有。與兩造之前都不認識，我認識另一位證人楊俊德
      。（兩造離婚協議書上「張榮珊」是你本人簽名？）是我
      簽的名，九十九年六月二十九日當天，楊俊德找我一起去
      當證人，簽名的地點我已經忘記了，是誰先簽名的，我也
      忘記了。我簽名當時兩造是否已經簽名，我不記得了，我
      應該沒有去戶政事務所簽離婚協議書。（何人持離婚協議
      書給你簽名？）是楊俊德拿給我簽名的，印章也是我蓋的
      ，我的身分證字號及地址都是我自己寫的。（你簽名時有
      無聯絡原告、被告，確認兩造是否確實要離婚？）兩造我
      都沒有問，但我知道他們有要離婚的意思。我簽名時兩造
      有無在場我沒有印象。當時是楊俊德跟我說兩造要離婚，
      我不會與兩造講話確認是否有離婚的意思，大部分都是楊
      俊德在處理。（是否看過在庭的原告本人？）我沒有印象
      。（你是否為職業離婚證人？）我是兼職，只要楊俊德說
      有要當離婚證人，我就去。大部分簽名當時我都有去到現
      場。（是否可以回憶你當時簽名的地點為何？是否親耳聽
      聞兩造有離婚的意思？）我不記得簽名的地點。簽名當時
      楊俊德有跟我說兩造要離婚的意思。大部分我都是簽完名
      字之後，我就走了。我是有去過北屯戶政事務所當過離婚
      證人好幾次，但是這件是否在那邊簽名的，我忘記了。（
      對於原告本人有無印象？）沒有印象」等語（參照本院一
      百年九月二十九日言詞辯論筆錄）。綜上所述，依被告及
      前開證人二人所述，足徵兩造與證人楊俊德、張榮珊均不
      熟識，兩造於九十九年六月二十九日在臺中市北屯區戶政
      事務所簽署離婚協議書時，僅有證人楊俊德在場，證人張
      榮珊並未在場親自見聞，其於事先簽名時亦未親聞兩造確
      有離婚之合意已為灼然。
（四）參諸兩造所簽署離婚協議書，離婚協議書上雖有楊俊德、
      張榮珊二位證人之簽名，惟證人張榮珊並未親自見聞兩造
      之離婚事實，亦未瞭解兩造是否確有離婚之合意，已如前
      述。揆諸上開說明，證人張榮珊既未親自或親聞兩造間確
      有離婚真意，自無從擔任本件兩造協議離婚之證人。準此
      ，應認兩造離婚協議書，因欠缺法定方式，即缺乏二人以
      上證人之簽名而歸於無效。從而，兩造離婚既未生效力，
      則原告請求確認兩造婚姻關係存在，為有理由，應予准許
      。
四、本件事證已臻明確，兩造其餘陳述及攻擊防禦方法，經審酌
    核與判決結果不生影響，不再一一論述，附此敘明。
五、訴訟費用負擔之依據：民事訴訟法第七十八條。
中    華    民    國   100    年    10    月    13    日
                        家事法庭  法  官  簡賢坤
以上為正本係照原本作成。
如對本判決上訴須於判決送達後二十日內向本院提出上訴狀。
如委任律師提起上訴者，應一併繳納上訴審裁判費。
中    華    民    國   100    年    10    月    13    日
                                  書記官  賴淵瀛